【裁判字號】    98,上訴,5027
【裁判日期】    981224
【裁判案由】    水土保持法
【裁判全文】
臺灣高等法院刑事判決                98年度上訴字第5027號
上  訴  人  臺灣板橋地方法院檢察署檢察官
被      告  甲○○
上列上訴人因被告違反水土保持法案件，不服臺灣板橋地方法院
九十七年度訴字第五二九五號，中華民國九十八年十一月六日第
一審判決（起訴案號：臺灣板橋地方法院檢察署九十七年度偵字
第二九六０一號，移送併辦案號：臺灣板橋地方法院檢察署九十
八年度偵字第一三二一一號、第一三二一五號，嗣於原審準備程
序進行中，被告就被訴事實為有罪之陳述，經原審告知簡式審判
程序意旨，並聽取當事人之意見後，原審合議裁定依簡式審判程
序進行），提起上訴，本院判決如下：
    主  文
上訴駁回。
    理  由
一、按不服地方法院之第一審判決而上訴者，應向管轄第二審之
    高等法院為之。上訴書狀應敘述具體理由。上訴書狀未敘述
    上訴理由者，應於上訴期間屆滿後二十日內補提理由書於原
    審法院，逾期未補提者，原審法院應定期間先命補正。第二
    審法院認為上訴書狀未敘述理由或上訴有第三百六十二條前
    段之情形者，應以判決駁回之。但其情形可以補正而未經原
    審法院命其補正者，審判長應定期間先命補正。刑事訴訟法
    第三百六十一條、第三百六十七條，分別定有明文。所謂不
    服第一審判決之具體理由，必係依據卷內既有訴訟資料或提
    出新事證，指摘或表明第一審判決有何採證認事、用法或量
    刑等足以影響判決本旨之不當或違法，而構成應予撤銷之具
    體事由，始克當之（例如：依憑證據法則具體指出所採證據
    何以不具證據能力，或依憑卷證資料，明確指出所為證據證
    明力之判斷如何違背經驗、論理法則）；倘僅泛言原判決認
    定事實錯誤、違背法令、量刑失之過重或輕縱，而未依上揭
    意旨指出具體事由，或形式上雖已指出具體事由，然該事由
    縱使屬實，亦不足以認為原判決有何不當或違法者（例如：
    對不具有調查必要性之證據，法院未依聲請調查亦未說明理
    由，或援用證據不當，但除去該證據仍應為同一事實之認定
    ），皆難謂係具體理由，俾與第二審上訴制度旨在請求第二
    審法院撤銷、變更第一審不當或違法之判決，以實現個案救
    濟之立法目的相契合，並節制濫行上訴（最高法院九十七年
    度台上字第八九二號判決參照）。
二、本件原審判決略以：被告甲○○係臺北縣三峽鎮○○段金敏
    子小段一０五─十九、一０五─六三、一０五─六五、一０
    五─六六、一０五─六七、一０五─六九、一０五─七０、
    一二二、一二二之二、一二二之三、一二二─四、一二三─
    十五、一二三─十六、一二三─十七地號土地之所有權人，
    而同小段一０五、一二二─一、一二一、一二三─一地號土
    地均為國有（前二筆土地管理者為行政院農業委員會林務局
    【下稱林務局】，後二筆土地管理者為財政部國有財產局【
    下稱國有財產局】），同小段一０五─七二地號土地所有權
    人則為陳彥廷，同小段一二二─五、一二三地號土地所有權
    人則為陳彥甫。被告甲○○明知上開土地均係政府核定公告
    之山坡地（上開臺北縣三峽鎮○○段土地經行政院於八十五
    年一月十三日以台八十五農字第０一三三五號函核定公告為
    水土保持法所稱之山坡地），且明知其並未取得林務局、陳
    彥廷、陳彥甫之同意，竟基於未經同意擅自占用、開發及使
    用山坡地之單一犯意，自民國九十二年間某日起至九十七年
    九月間某日止，接續占用上開一五、一二二─一、一０五─
    七二、一二二─五、一二三地號山坡地，並在其上興建主體
    建物（即「三清山靈修德道院」）、鐵皮屋、蓄水池、圍牆
    、擋土牆、修建道路及開挖整地、置放塑膠蓄水塔等（其於
    上開一０五地號山坡地之占用範圍、工作物及設置之其他設
    施，均詳如附表所載；其於上開一二二─一、一０五─七二
    、一二二─五、一二三地號山坡地開挖整地之面積則分別為
    四三九、四二、一二六、一０一平方公尺）。另被告甲○○
    雖係財政部國有財產局所管理之上開一二一、一二三─一地
    號山坡地之承租人，且雖係上開其餘山坡地之所有權人，但
    竟基於未先擬具水土保持計畫而使用山坡地之單一犯意，同
    於上開時期內，在未擬具水土保持計畫送請主管機關核定之
    情況下，即接續在該等山坡地上為前述之興建主體建物、修
    建道路及開挖整地等（其於上開一二一、一二三─一地號山
    坡地使用之面積分別為七二八七、五一八平方公尺；其於上
    開自己所有之山坡地使用之面積則合計為七八八一平方公尺
    ）。嗣因被告甲○○上述擅自占用山坡地及有權使用山坡地
    卻未先擬具水土保持計畫，因而造成山體裸露崩塌（按：於
    上開一０五地號山坡地上即有二處大範圍之崩塌，崩塌面積
    分別為０．二公頃及０．三公頃），致生水土流失。其後因
    林務局新竹林區管理處烏來工作站人員於九十七年九月十六
    日進行辛樂克颱風災後勘查時，發現上述土石崩塌之情形，
    因而循線查獲上情等情，業據被告甲○○於原審準備程序及
    簡式審判程序中皆供承不諱，核與證人即林務局新竹林區管
    理處烏來工作站人員呂品、李易達於警詢、偵查中所證大致
    相符；而前揭土地均係行政院核定公告之水土保持法所稱之
    山坡地，且分別係被告、陳彥廷、陳彥甫等人所有或國有（
    分由林務局、國有財產局等機關管理），被告甲○○並向國
    有財產局承租前揭一二一、一二三─一地號土地等情，此有
    行政院八十五年一月十三日台八十五農字第０一三三五號函
    影本、臺灣省政府八十五年三月六日八五府農水字第一二三
    一四號函暨山坡地地段表格影本、前揭各該土地之查詢資料
    影本、國有財產局寄發契約函、新申租通知繳費通知函各一
    份及該局自行收納款項統一收據二紙在卷可稽（詳九十七年
    度偵字第二九六０一號卷第七四頁、第七五頁、第七八頁至
    第八二頁、九十八年度他字第一二五九號卷第四二頁至第六
    二頁）；又被告甲○○確有在前揭山坡地上興建主體建物、
    鐵皮屋、蓄水池、圍牆、擋土牆、修建道路及開挖整地、置
    放塑膠蓄水塔等之行為，造成山體裸露崩塌，致生水土流失
    之事實，亦有九十七年九月二十四日現場會勘紀錄、九十七
    年九月五日現場會勘紀錄暨所附之陳情案件處理電腦管制單
    影本、現場採證照片影本、九十七年九月十九日現場會勘紀
    錄影本、森林被害告訴書暨所附之航照圖、案發現場採證照
    片、林務局新竹林區管理處九十八年五月十三日函暨該函檢
    附之航照圖、報告書、正射影像圖、採證照片附卷為佐（詳
    九十七年度偵字第二九六０一號卷第十三頁至第四三頁、第
    四五頁、第四六頁、九十八年度他字第一二五九號卷第三五
    頁至第四一頁、第六三頁、原審卷第三二頁），且經林務局
    新竹林管區、臺北縣政府農業局人員分別會同臺北縣樹林地
    政事務所人員至前揭山坡地鑑界測量無訛，亦有林務局新竹
    林區管理處九十八年六月十二日竹授烏政字第０九八二三九
    三四五五號函暨所附之現場採證照片、現場實測圖暨圖說等
    資料、臺北縣樹林地政事務所九十七年十月三十一日北縣樹
    地測字第０九七００一三七八三號函暨所附之土地複丈圖各
    一份附卷為憑（詳原審卷第四一頁至第四七頁、九十八年度
    他字第一二五九號卷第三三頁、第三四頁）。綜上所述，足
    徵被告甲○○之自白核與事實相符，其所為自白當可採信，
    是以本件事證已臻明確，被告甲○○之犯行應堪認定。按水
    土保持法第一條第二項規定「水土保持，依本法之規定；本
    法未規定者，適用其他法律之規定」，由此觀之，水土保持
    法就立法體例，應係立於特別法之地位，僅水土保持法未規
    定時，始可適用其他法律。故水土保持法為山坡地保育利用
    條例之特別法，應優先適用（詳最高法院九十七年度台上字
    第八五二號判決意旨、八十八年度台非字第二七八號判決意
    旨）。查本件被告甲○○占用前揭一０五、一二二─一、一
    ０五─七二、一二二─五、一二三地號山坡地，並在其上興
    建主體建物、鐵皮屋、蓄水池、圍牆、擋土牆、修建道路及
    開挖整地、置放塑膠蓄水塔等之行為，致生水土流失，核其
    此部分所為，係犯水土保持法第三十二條第一項前段之在公
    有或私人山坡地內未經同意擅自占用或從事開發、使用，致
    生水土流失罪。公訴意旨認山坡地保育利用條例係屬水土保
    持法之特別法，遂認被告所為係犯山坡地保育利用條例第三
    十四條第一項之罪，即容有未洽，惟因起訴之基本社會事實
    同一，爰依法變更起訴法條。再按水土保持義務人即為有權
    使用山坡地之人，如為開發或經營山坡地，違反該法第十二
    條至第十四條規定之一，致生水土流失者，即應適用水土保
    持法第三十三條第三項前段之規定（詳最高法院八十九年度
    台上字第二四七一號判決意旨），而非屬同法第三十二條第
    一項前段規定之範疇。本件被告甲○○係財政部國有財產局
    所管理之前揭一二一、一二三─一地號山坡地之承租人，且
    係前揭其餘山坡地之所有權人，自係有權使用該等山坡地之
    人，但其未先擬具水土保持計畫送請主管機關核定，即在該
    等山坡地上為前述之興建主體建物、修建道路及開挖整地等
    之行為，致生水土流失，核其此部分所為，則係犯水土保持
    法第三十三條第三項前段之未先擬具水土保持計畫而使用山
    坡地，致生水土流失罪。被告為圖在前揭山坡地上興建「三
    清山靈修德道院」，始先後密接多次在其上興建主體建物、
    鐵皮屋、蓄水池、圍牆、擋土牆、修建道路及開挖整地、置
    放塑膠蓄水塔等，犯罪手法均屬相同，並均侵害同一法益，
    故其先後多次行為，顯係基於各該單一犯意下所為之數個動
    作，均為接續犯，應各論以包括一罪。被告同時在前揭山坡
    地上進行上開占用或使用等行為，以一行為同時觸犯上開二
    罪，為想像競合犯，依刑法第五十五條規定，應從一情節較
    重之水土保持法第三十二條第一項前段罪名處斷，公訴意旨
    固僅論及被告甲○○於前揭一０五地號山坡地占用等之犯罪
    事實，漏未論及被告甲○○尚有於前揭一二二─一、一０五
    ─七二、一二二─五、一二三地號山坡地占用等之犯罪事實
    ，且漏未論及被告甲○○另有於前揭一二一、一二三─一地
    號山坡地及其餘山坡地未先擬具水土保持計畫即使用之犯罪
    事實，惟此等犯罪事實之間具有接續犯之實質上一罪關係或
    想像競合犯之裁判上一罪關係，業如前述，該等漏未論及部
    分，均為起訴效力所及，本院自應併予審理。又被告甲○○
    於本件所為犯行既接續至九十七年九月間始終止，已係刑法
    九十五年七月一日修正施行之後，自不生比較新舊法之問題
    ，公訴意旨認本件應比較新舊法，亦有誤解。並爰審酌被告
    甲○○興建前揭寺廟，縱然係為從事宗教或慈善事業，亦應
    依循合法方式為之，詎其不思此為，除未先擬具水土保持計
    畫即使用其所有或租用之前揭山坡地外，且未經同意即擅自
    占用其餘非其有權使用之前揭山坡地，大肆進行前揭開發、
    修路、開挖整地等行為，造成山體裸露崩塌，水土流失，除
    嚴重破壞自然生態景觀及山坡地之水源涵養、保育利用外，
    亦危及前揭山坡地下方之民宅安全，是被告甲○○所為自應
    受有相當程度之刑事非難；惟另考量被告甲○○並無任何前
    科紀錄，此有臺灣高等法院被告前案紀錄表一份在卷可按，
    其素行應非不良，而其於犯後已能坦承犯行，並進行若干水
    土保持之復原工程，此有其所提出之復原照片在卷可稽（詳
    原審卷第六十頁至第六八頁），且積極表達願與林務局新竹
    林管區和解之意願，可見其犯後確有悔改與彌補之意，兼衡
    其之犯罪動機、目的、手法、所生危害及其智識程度非高（
    國小畢業）、家庭經濟狀況不佳等一切情狀，酌情量處有期
    徒刑一年，以資懲儆。至被告甲○○於本件所為犯行接續至
    九十七年九月間始終止，並非係在九十六年四月二十四日以
    前所為，自亦不生依中華民國九十六年罪犯減刑條例減刑之
    問題，併此敘明。末查被告甲○○並無任何前科紀錄，已如
    前述，可知其前未曾因故意犯罪而受有期徒刑以上刑之宣告
    。原審法院審酌被告甲○○無非係出於宗教及行善之動機，
    始短於思慮致罹刑章，於原審審理時亦能坦承犯行，復進行
    若干復原工作及表達和解意願，犯後態度尚佳，經此教訓後
    ，當知所警惕，實宜使其有機會得以改過遷善，是以認尚無
    逕對被告甲○○施以自由刑之必要，自可先賦予其適當之社
    會處遇，以期其能有效回歸社會，故上開對被告甲○○宣告
    之刑，以暫不執行為適當，爰依刑法第七十四條第一項第一
    款規定，另諭知緩刑三年，以啟自新。惟為填補林務局所管
    理山坡地之林木損害、水土保持與維護工程費、復舊造林費
    用新臺幣（下同）一百十六萬五千三百三十七元（詳林務局
    新竹林區管理處九十八年八月二十五日竹政字第０九八二二
    一三六０二號函，附於原審卷第八三頁），爰命被告甲○○
    應支付林務局上開金額之損害賠償；又為預防被告甲○○再
    犯，認有命被告甲○○將如附表所示山坡地上之工作物拆除
    ，將該等山坡地（合計０．三七七公頃）返還林務局之必要
    。倘被告甲○○違反上開應行負擔之事項且情節重大者，依
    法其緩刑之宣告仍得由檢察官向本院聲請撤銷，特此指明；
    再被告甲○○應執行刑法第七十四條第二項第八款所定事項
    （即上述拆除工作物並返還山坡地之命令），爰依刑法第九
    十三條第一項第二款規定，於緩刑期間將被告付保護管束。
    又如附表所示之工作物乃係犯前述水土保持法第三十二條第
    一項前段之罪所用，且均為被告甲○○所有，此經被告甲○
    ○於原審審理時供明在卷，依水土保持法第三十二條第五項
    規定，均併予宣告沒收等，均已詳敘其所憑證據、認定理由
    及量刑依據。從形式上觀察，原判決已敘明審酌刑法第五十
    七條所列事項之理由，並無認定事實錯誤、量刑瑕疵或違背
    法令之情形。
三、檢察官不服原審判決，提起上訴，略以：「（一）本件被告
    甲○○尚未與行政院農業委員會林務局及國有財產局達成和
    解，亦尚未為任何賠償，是被告甲○○是否適用緩刑之寬典
    ，尚有再行斟酌之餘地。（二）又縱認被告甲○○確實以暫
    不執行宣告刑為適當，然就原審諭知被告須於緩刑期間內對
    行政院農業委員會林務局為賠償，然被告甲○○亦未經同意
    ，即占用國有財產局所有之臺北縣三峽鎮○○段金敏子小段
    一０五、一二二─一地號土地之行為，而該等土地亦非被告
    甲○○向國有財產局承租，是原審未諭知應賠償國有財產局
    並返還土地，對被告甲○○似過於寬厚。（三）原審諭知被
    告甲○○應於緩刑期間三年內，將其非法在山坡地上設置之
    工作拆除即可，其期間是否過長，仍應再次審酌。」云云，
    提起上訴，惟查：
（一）按緩刑之宣告，除應具備同法第七十四條所定條件外，並
      須有可認為以暫不執行刑罰為適當之情形，始得為之，亦
      屬法院裁判時得依職權自由裁量之事項，當事人不得以原
      審未諭知緩刑指為違背法令（詳最高法院七十二年台上字
      第六六九六號判例參照）。依上判例，法院依刑法第七十
      四條之規定，斟酌各項情形認以暫不執行為適當，並詳敘
      理由時，即屬法院自由裁量權之適當行使，自不得遽指為
      違背法令。
（二）被告甲○○於犯罪後坦承本案犯行，並進行若干水土保持
      之復原工程，且積極表達願與林務局新竹林管區和解之意
      願等情，除據被告甲○○供明在卷外，復有復原照片在卷
      可稽（詳原審卷第六十頁至第六八頁），而林務局所管理
      山坡地之林木損害、水土保持與維護工程費、復舊造林費
      用總計約一百十六萬五千三百三十七元，被告甲○○亦同
      意賠償，亦有林務局新竹林區管理處九十八年八月二十五
      日竹政字第０九八二二一三六０二號函在卷可佐，是原審
      法院除量處被告甲○○有期徒刑一年，緩刑三年外，復於
      緩刑期間付保護管束，命被告甲○○向行政院農業委員會
      林務局支付一百十六萬五千三百三十七元之損害賠償，且
      應將山坡地上之工作物拆除，將之山坡地返還予行政院農
      業委員會林務局，則若被告甲○○不履行前揭負擔，且情
      節重大足認原宣告之緩刑難收其預期效果，而有執行刑罰
      之必要者，依現行刑法第七十五條之一第一項第四款之規
      定，得撤銷被告甲○○緩刑之宣告，並執行前揭有期徒刑
      一年，故自難認為原審諭知緩刑為違背法令，是檢察官以
      原審諭知緩刑不當為由提起上訴，尚乏具體理由。
（三）又檢察官復以縱諭知緩刑為正當，然臺北縣三峽鎮○○段
      金敏子小段一０五、一二二─一地號土地並非被告甲○○
      向國有財產局承租，是原審未諭知應賠償國有財產局並返
      還土地，對被告甲○○似過於寬厚云云，惟臺北縣三峽鎮
      ○○段金敏子小段一０五、一二二─一地號土地所有權人
      係中華民國，管理者為林務局之事實，此有前揭二筆土地
      之土地建物查詢資料在卷可稽（詳臺灣板橋地方法院檢察
      署九十八年度他字第一二五九號卷第五九頁及同卷第六二
      頁），是原審諭知應將前揭二筆土地返還予管理者即林務
      局並賠償負責管理之林務局損失，自難認為原審諭知主文
      不當且對被告甲○○過於寬厚，是檢察官此點上訴亦顯無
      具體理由。
（四）又檢察官以緩刑期間過長，致被告甲○○恢復原狀之時間
      亦太長云云，惟緩刑期間之長短，亦屬事實審法院得依職
      權自由裁量之事項，苟原審並未有濫用權限情事，即不得
      任意指為違法，原審法院除考量被告甲○○恢復原狀之時
      間外，尚須考量被告甲○○在緩刑期間，接受觀護人安排
      之生理及心理相關輔導課程，以避免其再犯，是檢察官此
      點上訴亦無具體理由。
    綜上所述，檢察官上訴意旨未具體指摘原審判決關於認定事
    實、適用法律及量刑等事項，究竟有何違法或不當之具體情
    形。揆諸上開說明，本件上訴未敘述具體理由，屬不合法律
    上之程式，應予駁回，並不經言詞辯論為之。
據上論斷，應依刑事訴訟法第三百六十七條前段、第三百七十二
條，判決如主文。
中    華    民    國    98    年    12    月    24    日
                  刑事第十八庭審判長法  官  吳鴻章
                                    法  官  周政達
                                    法  官  曾淑華
以上正本證明與原本無異。
如不服本判決，應於收受送達後10日內向本院提出上訴書狀，其
未敘述上訴之理由者並得於提起上訴後10日內向本院補提理由書
（均須按他造當事人之人數附繕本）「切勿逕送上級法院」。
                                    書記官  王增華
中    華    民    國    98    年    12    月    24    日


司法院資訊處製作；財團法人民間司法改革基金會備份。
